【裁判字號】    94,上,614
【裁判日期】    951107
【裁判案由】    損害賠償
【裁判全文】
臺灣高等法院民事判決                   94年度上字第614號
上  訴  人  丁○○
訴訟代理人  林國漳律師
被上訴人    戊○○
訴訟代理人  乙○○
                        樓
            丙○○
            甲○○
上列當事人間損害賠償事件，上訴人對於中華民國94年6月9日臺
灣宜蘭地方法院93年度訴字第264號第一審判決提起上訴，本院
於95年10月24日言詞辯論終結，判決如下：
    主  文
原判決關於駁回上訴人後開第二項之訴部分，及該部分假執行之
聲請，並訴訟費用之裁判廢棄。
被上訴人應給付上訴人新台幣陸拾萬肆仟陸佰零柒元，及自民
國九十三年六月十六日起至清償日止，按年息百分之五計算之利
息。
其餘上訴及其假執行之聲請均駁回。
第一審（除確定部分外）、第二審訴訟費用，由上訴人負擔五分
之三，餘由被上訴人負擔。
    事實及理由
一、上訴人主張：被上訴人於民國（下同）92年3月22日下午駕
    駛車牌號碼IA—1286號自用小客車，沿宜蘭縣宜蘭市○○街
    由東往西方向行駛，於同日下午4時40分許途經力行街與同
    興街之無號誌交岔路口處時，本應注意汽車行經無號誌交岔
    路口，應減速慢行，作隨時停車之準備，並應注意汽車在雙
    向二車道行駛時，應在遵行車道內行駛，而依當時天候晴、
    有自然日間光線、路面乾燥無缺陷及視距良好等情形觀之，
    又無不能注意之情事，竟疏未注意，且未減速慢行，貿然跨
    越道路中心線而前行，適伊騎乘車牌號碼GWI—462號重型機
    車，沿宜蘭縣宜蘭市○○街由南往北方向行駛，行經該無號
    誌交岔路口處時，遭被上訴人所駕駛之自用小客車撞擊，造
    成上訴人人車倒地，受有頸椎間盤突出併雙手無力、頸部僵
    硬及腦震盪頭暈等傷害；而伊因該車禍受傷，支出醫療費用
    新台幣（以下同）102,975元、其他增加生活上需要之費用1
    63,140元、看護費用202,250元、喪失或減少勞動能力2,03
    0,000元，並受有精神上之損害1,000,000元，伊並扣除已領
    取602,355元汽車強制責任保險金等情，爰依侵權行為法律
    關係，求為判命被上訴人應給付伊2,979,872元本息之判決
    。原審僅判命被上訴人應給付上訴人64,736元本息，而駁回
    上訴人其餘之請求，上訴人就其敗訴部分聲明不服，提起上
    訴。並於本院聲明：(一)原判決駁回伊後開請求部分廢棄。(二)
    上開廢棄部分，被上訴人應再給付伊1,479,522元本息。(三)
    願供擔保請准為假執行宣告（原審駁回上訴人請求1,435,61
    4元〈其計算式為：0000000-00000-0000000=0000000〉本息
    部分，未據上訴人上訴；另原審判命被上訴人給付64,736元
    本息部分，亦未據被上訴人上訴；均告確定）。
二、被上訴人則以：伊固不否認於前揭時地駕駛自用小客車與上
    訴人騎乘之機車發生撞擊，致上訴人受有傷害，然本件車禍
    上訴人僅受輕微傷勢，並未喪失勞動能力，且上訴人係該車
    禍主要肇事原因，並應負10分3的過失責任，伊對於上訴人
    請求之醫療費用、其他增加生活上需要之費用及看護費用等
    之金額及減少勞動能力2分之1，均不爭執，惟上訴人請求之
    精神慰撫金過高等語，資為抗辯。並於本院聲明：(一)上訴駁
    回。(二)如受不利益判決，願供擔保，請准宣告假執行。
三、兩造不爭之事實（見本院卷94-95頁）：
  (一)被上訴人於92年3月22日下午，駕駛車牌號碼IA─1286號自
    用小客車，沿宜蘭縣宜蘭市○○街由東往西方向行駛，於同
    日下午4時40分許，途經力行街與同興街無號誌之交岔口時
    ，本應注意車輛行經無號誌之交岔路口時，應減速慢行，作
    隨時停車之準備，汽車在雙向車道行駛時，均應在遵行車道
    內行駛，而依當時情形，天候晴，日間自然光線、路面狀態
    乾燥無缺陷，無障礙物，並無不能注意之情事，竟疏未注意
    減速慢行，且跨越道路中線貿然通過，適上訴人騎乘車牌號
    碼GWI─462號機車，沿同興街由南往北支線道方向駛來，亦
    疏未注意車輛行至無號誌之交岔路口，支線道車應暫停讓屬
    幹道車之被上訴人自用小客車先行，雙方乃在前揭交岔路口
    發生碰撞，上訴人因此人、車倒地，受有頸椎間盤突出、併
    雙手無力頸部僵硬及腦震盪併持續頭暈等傷害，該刑事部分
    ，經臺灣宜蘭地方法院檢察署檢察官對被上訴人以過失傷害
    罪提起公訴，並經台灣宜蘭地方法院刑事庭判處被上訴人拘
    役50日並得易科罰金確定。
  (二)上訴人因此傷害所支出之醫療費用共計102,975元、增加生
    活上需要之費用共計163, 140元及看護費用202,250元。
  (三)上訴人於車禍前從事成衣代工，月薪15,840元。
  (四)上訴人就本件事故已於93年1月向國華產險公司領取汽車強
    制責任保險金共602,355元，其中含殘廢給付510,000元（判
    定符合強制汽車責任保險殘廢給付標準第53項第7級），餘
    為傷害給付。
四、兩造爭執厥為(一)上訴人得請求之工作能力減損數額？(二)上訴
    人得請求之慰撫金數額？(三)上訴人應分擔之過失比例（見本
    院卷95頁）？爰分項審究如下：
  (一)上訴人得請求之工作能力減損數額部分：
  1.上訴人主張因本件車禍傷害，自事故發生（即92年3月22日
    ）之後約2年半無法工作，以月薪15,840元計算，共約損失4
    75,200元之工作損害，此外，上訴人日後減少69.21%之勞動
    能力，即每月約減少10,945元之勞動能力，以提起本件訴訟
    2年半後上訴人約49歲，算至退休之60歲，共計11年，依霍
    夫曼係數扣除中間利息，約為112萬8,225元（即12×10,945
    ×8.00000000＝1,128,225)，因此上訴人勞動力因本件車禍
    減損共計159萬8,225元等語，則為被上訴人所否認。
  2.經查，上訴人因本件車禍受傷害，先後至羅東博愛醫院就醫
    ，於93年5月14日經診斷後之狀況為「病患目前雖無頸椎完
    全僵值之情況，但依理學檢查結果，目前軀幹在前屈，後仰
    及側彎等姿勢的活動範圍仍在正常生理範圍二分之一以下，
    宜續門診追蹤治療，目前僅可從事輕便工作，依目前狀況建
    議休養一年（或以上），且須長期門診復健治療」，於93年
    6月26日經診斷後之狀況為「病人於92年6月2日入院至92年7
    月31日出院，共住院60日，神經系統機能遺存運動障礙，僅
    可從事輕便工作，頸椎活動範圍前傾20度，上傾10度，共30
    度，宜續門診追蹤治療，須專人協助日常生活照料。」，於
    93年12月6日經診斷後之狀況為「病人於92年6月2日入院至9
    2年7月31日出院，共住院60日，神經系統機能遺存運動障礙
    ，僅可從事輕便工作，頸椎活動範圍前傾20度，上傾10度，
    共30度，宜續門診追蹤治療，須專人協助日常生活照料。」
    ，於93年12月6日經診斷後之狀況為「病患仍遺存機能障礙
    ，經復健及藥物治療仍不可能達完全復原。」，有羅東博愛
    醫院出具之診斷證明書可憑（見原審附民卷143頁、本院卷
    32、33頁）。又本院再以前開診斷證明書函詢，經羅東博愛
    醫院函復稱：93年5月14日診斷證明書所載休養期間無法工
    作，另93年6月26日、93年12月6日出具診斷證明書時，上訴
    人無工作能力等情，亦有本院94年11月4日院信民千字第094
    0012499函及羅東博愛醫院94年11月14日（94）羅博醫字第2
    005110135號函可憑（見本院卷41-42、44-45頁），是上訴
    人因本件車禍不能工作之時間應自前開93年5月14日羅東博
    愛醫院出具診斷證明書後1年之94年5月14日止，即自92年3
    月22日起至94年5月14日共計2年1個月又23日。雖上訴人再
    主張其事後復於94年8月11日在國泰醫院施行頸椎前融合手
    術及同年月16日行頸椎椎板成形減壓手術，並於同年月30日
    出院，續門診追蹤治療，頸圈使用等情，有國泰綜合醫院之
    診斷證明書可憑（見本院卷60頁），然該診斷證明書僅可證
    明上訴人事後復施行頸部手術，惟尚不足以證明上訴人於93
    年5月14日經休養1年後有繼續休養之必要，而仍屬工作能力
    喪失之狀態，是上訴人主張其不能工作之期間達2年6個月，
    為不可採。另被上訴人雖抗辯上訴人於92年3月22日事故發
    生後，遲至92年3月26日方至羅東博愛醫院急診就醫，因無
    開刀必要，僅轉診復健科治療，診斷為頸椎輕度外傷併輕微
    腦震盪，觀其傷勢應屬輕微，僅須療養即可痊癒，是上訴人
    於本件事故發生後並無勞動能力喪失可言云云，並以上訴人
    於羅東博愛醫院就診時之主治醫師函復原審之93年10月13日
    醫師說明表所載為憑（見原審卷21頁）；然查，上訴人於本
    件事故發生後，上訴人於92年3月26日至92年5月14日住院治
    療，共50日，住院期間須看護照顧，日常生活須專人照顧，
    且續門診治療，嗣復於92年6月2日至92年7月31日住院，共
    住院60日，神經系統機能遺存運動障礙，僅可從事輕便工作
    ，頸椎活動範圍前傾20度，上傾10度，共30度，宜續門診追
    蹤治療，須專人協助日常生活照料等情，有羅東博愛醫院分
    別於93年5月5日、93年6月26日出具之診斷證明書可憑（見
    原審交附民卷9、140頁），是被上訴人忽視上訴人後續之就
    醫治療，及前開羅東博愛醫院函復上訴人事發之休養及不能
    工作之情形，而僅憑事發當時所診斷之輕度外傷，抗辯上訴
    人並未喪失工作能力，亦不足採。依上所述，上訴人因本件
    事故不能工作之期間為2年1個月又23日，即25個月又23日，
    以兩造不爭執之上訴人每月工作薪資為15,840元，上訴人所
    受不能工作之損失為408,144元（其計算式為：15840x25+15
    840x23/30=39600+12144=408144），至上訴人逾此部分之請
    求，即屬無據，應予駁回。
  3.次查，上訴人因本件車禍事故受傷，經本院函請台灣大學醫
    學院附設醫院鑑定，經該醫院以95年7月3日校附醫秘字第09
    50002945號函覆：「(一)丁○○女士（以下簡稱林女士）於95
    年6月21日至本院門診接受鑑定，理學檢查發現林女士仍有
    顯著頸部脊髓病變徵候，此可能係因頸椎損傷所導致。因該
    傷害已逾3年且亦經手術治療，故林女士之中樞神經障害應
    無法完全復原。(二)據此，林女士所受傷害，終身僅可從事輕
    便工作。又由於該傷害無法復原，故應符合勞工保險殘廢給
    付標準第8項『中樞神經系統機能遺存顯著障害，終身祇能
    從事輕便工作』，屬於第7級殘廢等級。依成衣代工而言，
    林女士之勞動能力約減損2分之1。」等語，有該函文可憑（
    見本院卷78頁）。是上訴人因本件事故受傷害後，確已達到
    減少其所從事家庭代工之工作能力2分之1，上訴人為46年8
    月19日生（參照前開上訴人之診斷証明書所載），而上訴人
    因本件事故後回復工能力之94年5月15日，已如前述，再依
    勞動基準法所定一般勞工退休年齡60歲之106年8月18日計，
    上訴人之工作年資尚有12年3個月又4日，以兩造所不爭之上
    訴人月薪15,840元計，上訴人每年工作收入減少95,040元（
    計算式為15840x0.5x12＝95040），依霍夫曼計算法扣除中
    間利息，一次給付金額為926,888元【年別5%複式霍夫曼計
    算法（第一年不扣除中間利息），其計算式為：[95040*9.
    00000000（此為12年之霍夫曼係數）+95040*0.26〈3個月4
    日所佔1年之比例〉*（10.00000000-0.00000000）]=926888
    （小數點以下四捨五入）】，上訴人主張被上訴人應賠償上
    訴人因勞動能力減少之工作收入損失計926,888元，自屬有
    據，上訴人逾此部分之主張，即不足採。至上訴人以其所受
    傷害既經台大醫院鑑定屬第7級殘廢等級依勞工保險條例第
    53 條規定係減少69.21%之勞動能力云云。惟按被害人因身
    體健康被侵害而喪失或減少勞動能力所受之損害，其金額應
    就被害人受侵害前之身體健康狀態、教育程度、專門技能、
    社會經驗等方面酌定之。而依勞工保險條例第53條規定，勞
    工保險殘廢給付標準表，乃係勞工向保險人請領殘廢補助費
    之標準。是有關受傷害所減少勞動能力之實際情形，尚不得
    徒憑勞工保險殘廢給付標準表認定之（最高法院85年度台上
    字第2652號判決意旨參照），是上訴人依勞工保險條例第53
    條之規定所為此部分之主張，自不足採。
  4.綜上，上訴人因本件事故工作能力之喪失及減少所受之損害
    計為1,335,032元（其計算式為408144+ 926888 =0000000）
    ，上訴人逾此部分之請求，即屬無據。
  (二)上訴人得請求之慰撫金數額部分：
    按慰撫金之賠償須以人格權遭遇侵害，使精神上受有痛苦為
    必要，其核給之標準固與財產上損害之計算不同，然非不可
    斟酌雙方身分、資力與加害程度，及其他各種情形核定相當
    之數額（最高法院51年台上字第223號判例意旨參照）。查
    本件上訴人因本件車禍事故受有頸椎損傷等前述傷害，就診
    期間需經常進出醫院複診、復健、開刀等，往來舟車勞頓，
    且中樞神經系統機能遺存顯著障害，終身祇能從事輕便工作
    ，而無法復原等情，已如前述，客觀上足認受有相當程度之
    精神上痛苦，上訴人請求被上訴人給付慰撫金，自屬有據。
    爰審酌上訴人為46年8月19日生，國中畢業、事發前月薪15,
    840元（見本院卷102頁），被上訴人為45年3月16日生，高
    中畢業，於事故發生前從商，本件發生事故之車輛為被上訴
    人所有但登記為公司名義（見台灣宜蘭地方法院檢察署92年
    度核退字第69號影印卷10頁被上訴人之警訊筆錄、台灣宜蘭
    地方法院93年度交易字第13號影印卷77頁審判筆錄所載），
    暨前開上訴人所受傷害經長期診治、復健、開刀，及該傷害
    無法復原等情況，本院認上訴人所得請求之慰撫金以80萬元
    為適當，上訴人逾此部分等請求，即屬無據，應予駁回。
  (三)上訴人應分擔之過失比例部分：
    查本件事故係被上訴人駕駛車牌號碼IA─1286號自用小客車
    於前揭時地，疏未注意減速慢行，且跨越道路中線貿然通過
    ，適上訴人騎乘車牌號碼GWI─462號機車，由支線道駛來，
    亦疏未注意支線道車應暫停讓屬幹道車即被上訴人駕駛之自
    用小客車先行，雙方因而發生碰撞，致上訴人人車倒地而受
    有傷害，有道路交通事故現場圖、道路交通事故調查報告表
    及現場照片影本可按（見台灣宜蘭地方法院檢察署92年度核
    退字第69號偵查影印卷33-41頁），顯見上訴人確為支線道
    車，自應停讓幹道車之被上訴人先行。雖上訴人於本院審理
    中主張依上訴人機倒地位置車已逾道路中心線，主張上訴人
    已通過馬路才為被上訴人所撞擊云云。然上訴人於刑事案件
    中之警訊、偵查多次指稱道路交通事故現場圖係以被上訴人
    移動後之現場情況所繪等語（見台灣宜蘭地方法院檢察署92
    年度核退字第69號偵查影印卷21、50頁），上訴人現依道路
    交通事故現場圖主張其機車已逾道路中心線，顯然互相矛盾
    ，是否可信，要非無疑。另上訴人再主張被上訴人於警訊中
    亦自承「我的自小客車前端（左邊）撞擊到對方重機的排氣
    管」（見台灣宜蘭地方法院檢察署92年度核退字第69號偵查
    影印卷11頁），可見上訴人機車確已跨過中間線後，始遭被
    上訴人撞及等語，雖屬可採，惟亦不能解免上訴人所行駛之
    車道確為支線道，依道路交通安全規則第102條第1項第2款
    規定，應停讓幹道車之被上訴人先行之義務，然上訴人並未
    停讓，顯有過失，惟被上訴人於行經無號誌交岔路口處時，
    未減速慢行，且跨越道路中心線而行駛，致與上訴人發生撞
    擊，亦為肇事原因。而本件車禍肇事原因經送臺灣省基宜區
    行車事故鑑定委員會鑑定結果，認兩造均為肇事原因，嗣再
    送臺灣省車輛行車事故覆議鑑定委員會鑑定覆議結果，亦照
    原鑑定意見，分別有臺灣省基宜區行車事故鑑定委員會93年
    1月16日基宜鑑字第920867號鑑定意見書、臺灣省車輛行車
    事故覆議鑑定委員會93年5月31日府覆議字第9310340號函1
    紙可憑（見台灣宜蘭地方法院檢察署93年度偵字第246號偵
    查影印卷5-7頁、台灣宜蘭地方法院93年度交易字第13號刑
    事影印卷58-59頁）。經本院審酌上訴人行駛支線道未停讓
    行駛於幹線道之被上訴人車輛先行，而被上訴人於行經該無
    號誌之交岔路口時亦未減速慢行作隨時停車之準備且跨及路
    中而行駛等情，認本件事故發生上訴人與被上訴人應各負一
    半之過失責任為適當。兩造各自主張對造應負過失責任為10
    分之7，均不足採。
  (四)綜上，上訴人就本件事故，得請求被上訴人給付喪失及減少
    工作能力所受之損害1,335,032元、慰撫金80萬元，及被上
    訴人所不爭執醫療費用102,975元、其他增加生活上需要之
    費用共計163,140元，及看護費用202,250元，共計2,603,39
    7元（其計算式為：0000000+800000+102975+163140+202250
    =0000000）。按損害之發生或擴大，被害人與有過失者，法
    院得減輕賠償金額，或免除之，民法第217條第1項定有明文
    。本件車禍事故之發生，本院認應由兩造各負一半之過失責
    任，業如前述，則前述賠償總額上訴人應負擔百分之50，為
    1,301,699元（元以下四捨五入，其計算式為0000000÷2=00
    00000）。末按保險人依本法規定給付之保險金，視為加害
    人或被保險人損害賠償金額之一部分；加害人或被保險人受
    賠償請求時，得扣除之，強制汽車責任保險法第30條定有明
    文，本件上訴人已受有汽車強制責任保險金602,355元，則
    前開賠償金額經扣除此兩項金額後，被上訴人尚應給付上訴
    人699,343元（其計算式為：0000000-0000000-000000=6993
    43）。
五、綜上所述，上訴人主張其受有勞動能力喪失及減少之損失，
    為可採；另主張被上訴人應負車禍過失責任10分之7，為不
    可採。被上訴人抗辯上訴人未受有工作能力喪失之損失，及
    上訴人應負車禍過失責任10分之7，為不可採。從而，上訴
    人本於侵權行為法則，請求被上訴人給付699,343元及自起
    訴狀繕本送達翌日即自93年6月16日（見原審交附民卷145頁
    送達回證）起至清償日止，按法定利率即週年利率百分之5
    計算之利息，為有理由，應予准許。逾此部分之請求，為無
    理由，應予駁回。又上訴人勝訴部分，因未逾得上訴第三審
    之利益，上訴人不得上訴，即告確定，核無假執行之必要，
    上訴人陳明願供擔保准為假執行之宣告，即屬無據，應予駁
    回。原審就上開應准許部分，僅判命被上訴人應給付上訴人
    64,736元本息，而駁回上訴人其餘請求，於法即有未合，上
    訴人就此指摘原判決不當，求予廢棄改判，為有理由，應由
    本院改判如主文第2項所示。至上開不應准許部分，上訴人
    仍執陳詞，指摘原判決不當，求予廢棄，為無理由，應駁回
    其此部之上訴。
六、本件事證已臻明確，兩造其餘主張及攻擊防禦方法，經核對
    本件判決結果無影響，爰不逐一論述，附此敘明。
據上論結，本件上訴為一部有理由，一部無理由，爰判決如主文
。
中    華    民    國    95    年    11    月    7     日
                    民事第十五庭
                        審判長法  官 許文章
                              法  官 黃國永
                              法  官 李媛媛
正本係照原本作成。
兩造均不得上訴。
中    華    民    國    95    年    11    月    9     日
                              書記官 秦仲芳
  月


司法院資訊處製作；財團法人民間司法改革基金會備份。
